臺灣高等法院民事判決　　　　　　　　　　　　　　九十二年度上字第一一一一號
　　上　訴　人　元暉工業股份有限公司
　　法定代理人　邱義雄
　　訴訟代理人　連耀霖律師
　　被上訴人　　寶程國際有限公司
　　法定代理人　林美娟
　　訴訟代理人　詹濰程
　　　　　　　　蒙淑珍
右當事人間請求給付承攬報酬事件，上訴人對於中華民國九十二年十月十四日臺灣桃
園地方法院九十二年度訴字第五八二號第一審判決提起上訴，經本院於中華民國九十
三年六月一日言詞辯論終結，判決如左：
    主      文
上訴駁回。
第二審訴訟費用由上訴人負擔。
    事實及理由
一、被上訴人主張：兩造於民國（下同）九十年三月十九日訂立分包工程合約（下稱
    系爭合約），約定由上訴人將所承包「二高Ｃ３３６標橋面Ａ型洩水管按裝工程
    」（下稱系爭工程）之部分工程交由被上訴人承作，承攬報酬以每公尺新台幣（
    下同）三百一十五元（未含稅）計算，實作實算，付款方式為每月二十日計價，
    以計價金額百分之九十付現，百分之十為保留款。系爭工程於九十年十月二十八
    日因故停工，經雙方核算結果，被上訴人共完成一萬五千九百十五公尺之洩水管
    按裝工程，上訴人除給付其中九千零二十公尺百分之九十工款程計二百六十九萬
    九千二百三十六元外，尚餘二百十七萬一千九百二十五元工程款及二十八萬四千
    一百三十元之保留款合計二百四十五萬六千零五十五元未付，屢經催討迄未給付
    ，爰依承攬之法律關係請求判命上訴人如數清償等語。原審為被上訴人勝訴之判
    決，被上訴人對於上訴人之上訴則聲明駁回上訴。
二、上訴人則以：系爭工程於簽約時因業主對於是否施作不銹鋼板尚未確定，故兩造
    於系爭合約中刪除關於不銹鋼板部分工程，嗣於工程進行中，業主要求追加該部
    分工程，上訴人乃與被上訴人協商追加該部分工程，被上訴人並已施作九十八片
    ，嗣為配合業主工程進度而停工，惟被上訴人依系爭合約約定，就置於工地之不
    銹鋼板仍負有保管義務。詎被上訴人於停工後撤離工地時，未留人看守，致系爭
    工程工地於九十年十二月二十六日失竊不銹鋼板九百八十片（每片一千一百四十
    元，計一百十一萬七千二百元）、落水斗四十二只（計十萬八千六百五十四元）
    、全牙螺桿二千五百五十只（計十四萬九千六百八十五元），上訴人因而受有一
    百三十七萬五千五百三十九元之損害，應由被上訴人負賠償責任，上訴人自得主
    張與被上訴人本件請求抵銷等語，資為抗辯。原審為上訴人敗訴之判決，上訴人
    不服，提起上訴，聲明：(一)原判決廢棄。(二)被上訴人在第一審之訴及假執行之聲
    請均駁回。
三、被上訴人主張兩造於九十三年三月十九日訂立系爭合約，約定由被上訴人承作部
    分系爭工程，系爭工程於九十年十月二十八日停工，經兩造核算結果，被上訴人
    共完成一萬五千九百十五公尺，上訴人已給付其中九千零二十公尺部分百分之九
    十工款程，尚餘六千八百九十五公尺部分之工程款計二百十七萬一千九百二十五
    元及上開九千零二十公尺部分百分之十之工程保留款二十八萬四千一百三十元迄
    未給付之事實，為上訴人所不爭執（見原審卷第三七、八七、一０一、一四０頁
    ），並有系爭合約、請款明細、結算單附卷為證（見原審卷第十至十七、二八頁
    ），堪信為真正。又依系爭合約第三十一條（付款辦法）約定：「．．．2.計價
    金額付９０％；１０％保留款。3.保留款俟業主正式驗收合格後無息退還．．．
    」（見原審卷第十五頁）。查系爭工程業於九十二年五月八日完成驗收之事實，
    為兩造所不爭執，並有交通部台灣區國道新建工程局九十二年七月八日國工局二
    處字第０９２０００５３４８號函在卷為憑（見原審卷第一０三頁），是被上訴
    人請求上訴人依約給付尚欠工程款二百十七萬一千九百二十五元及工程保留款二
    十八萬四千一百三十元，合計二百四十五萬六千零五十五元，洵屬有據，應予准
    許。
四、就上訴人主張抵銷部分：
    上訴人主張因被上訴人未依系爭合約約定善盡保管責任，致系爭工地於九十年十
    二月二十六日失竊不銹鋼板九百八十片、落水斗四十二只及全牙螺桿二千五百五
    十只，被上訴人因而受有一百三十七萬五千五百三十九元之損害，應由被上訴人
    負賠償責任等語；被上訴人則主張上開材料非屬其所承包工程項目所需，其不負
    保管責任等語。經查：
  (一)系爭合約約定被上訴人承包之工程範圍為「二高Ｃ３３６標 STA125K＋424~130K
    ＋180（北上線）STA125K＋604k~130k＋180（南下線）範圍之Ａ型洩水孔管」，
    並將原記載「不銹鋼蓋板按裝工程」等字刪除，此為兩造所不爭執，並有系爭合
    約在卷可稽（見原審卷第十頁），是被上訴人主張系爭合約原約定工程範圍並不
    包括不銹鋼蓋板按裝工程之事實，堪予採信。
  (二)上訴人主張系爭合約簽訂時，因業主對於是否施作不銹鋼蓋板按裝工程尚未確定
    ，因此將原合約中關於此部分工程之記載刪除，嗣於工程進行中，因業主要求加
    作該部分工程，上訴人乃委由其經理廖仁琮與被上訴人協商追加不銹鋼蓋板按裝
    工程，被上訴人並已同意等語（見原審卷第五七、五八頁），惟為被上訴人所否
    認。經查：
  (1)依上訴人於八十八年六月十六日與訴外人中華工程股份有限公司（下稱中華工程
    公司）所訂立之採購合約所載，上訴人就系爭工程所承攬之工程範圍為：「二高
    Ｃ３３６標STA 125K＋424~130K＋180（北上線）STA 125K＋604k~130k＋180（
    南下線）範圍之Ａ型洩水孔管及不銹鋼蓋板按裝工程」，此有中華工程公司九十
    三年一月十四日陳報狀附採購合約、採購合約明細表、採購開標記錄單、採購標
    單、採購合約一般條款等件在卷可按（見本院卷第三八至五三頁），又系爭工程
    之不銹鋼蓋板按裝工程本即包含在業主發包給中華工程公司之工程範圍內，而中
    華工程公司發包予上訴人之工程範圍亦包括該部分工程之事實，亦據證人陳星光
    及劉家文證述屬實（詳如後述），是上訴人主張不銹鋼蓋板按裝工程係業主於系
    爭工程進行中所追加之工程云云，即非事實，而不可採。
  (2)上訴人就不銹鋼蓋板按裝工程先則主張與被上訴人約定一片工資為一百十元（見
    原審卷第七八頁），嗣又改稱為係一米工資一百十元（見原審卷第九八頁），其
    後又主張就此部分工程未與被上訴人約定如何計價等語（見原審卷第一二六頁）
    ，其先後主張不一，已有可疑。且證人廖仁琮（即上訴人經理）於原審證稱：「
    （系爭合約）我是代表公司（即上訴人）去與原告（即被上訴人）洽談，但不是
    我簽訂的」，「（當初為何把不銹鋼板項目刪除？）原來契約有包含此項。但不
    知道何人刪除」，「（後來又有追加工程？）不清楚」，「（不銹鋼工程到底是
    何人施工？）我談合約時是寶程公司（即被上訴人），但簽約時就不知道為何沒
    有」，「（不銹鋼施工單價為何？）記憶中為二四０元」等語，嗣經上訴人當庭
    表示係由證人廖仁琮與被上訴人簽訂追加工程合約，證人廖仁琮則又證稱：「（
    是否有與原告簽訂追加工程？）尚未談妥，就對施工價錢還有爭執，就發生物品
    失竊」，「（何時知悉將不銹鋼工程刪除？）現在才知悉」，「（與被上訴人簽
    訂追加不銹鋼工程是口頭還是書面？何時？）本工程進行當中，口頭告知」等語
    （見原審卷第七八至八一頁），則證人廖仁琮既不知兩造於簽訂系爭合約時已將
    不銹鋼蓋板按裝工程部分刪除，而迄至其到庭作證時仍認該部分工程係包括在系
    爭合約所定工程範圍內，則衡諸常情，證人廖仁琮應無復於系爭工程進行中與被
    上訴人洽商追加此部分工程之理，況證人廖仁琮先則證稱不清楚有追加工程之事
    ，經上訴人為上開主張後，復改稱有與被上訴人以口頭約定追加不銹鋼蓋板按裝
    工程，其事後變異前詞，顯係附和上訴人之主張，又參以證人廖仁琮亦證稱其與
    被上訴人就追加工程之價錢尚未談妥等語，是實難依證人廖仁琮之上開證詞即足
    證明被上訴人確有同意追加此部分工程。
  (3)證人邱信培（即上訴人員工）固證稱：進料之前就有協調由被上訴人施作不銹鋼
    蓋板按裝工程，並約定由被上訴人保管不銹鋼板等語（見原審卷第一二七頁）。
    惟查，依上訴人之主張，其係委由證人廖仁琮與被上訴人洽談追加工程之事，而
    依證人廖仁琮所述，應認兩造就追加工程部分尚未達成合意，已於前述，故證人
    邱信培證稱進料之前就已協調由被上訴人施作此部分工程云云，即非事實。參以
    證人邱信培為上訴人之員工，其所為證詞難免對上訴人有所偏頗，是尚難僅憑其
    上開證述而為有利於上訴人之判斷。
  (4)證人黃萬豐固亦證稱：「有（承攬上訴人中二高之不銹鋼蓋板工程）」，「（契
    約所談施工單價及數量為何？）一米九０元，數量實做實算」，「（施工之前是
    否有人施作？）有，九八片，一片二米」，「不知道（是何人施作）」，「（對
    做好了之九八片，是否可以請款？）可以，原告（即被上訴人）訴代告知我的」
    ，「（何以得就此部分工程請款？）就原告施工後續工作由我來做，所以錢就由
    我來領」，「（當初被上訴人就此九十八片不銹鋼蓋板有無向上訴人請款？）有
    的」等語（見原審卷第八二至八四頁）。惟被上訴人否認該九十八片不銹鋼蓋板
    按裝工程均由其所施作及有告知證人黃萬豐得由其請款之事。經查，證人黃萬豐
    承作系爭工程不銹鋼蓋板按裝工程時，固已由他人按裝完成九十八片，惟證人黃
    萬豐承作此部分工程係由上訴人之經理廖仁琮與其洽談一節，業經證人廖仁琮證
    述屬實（見原審卷第八四頁），則證人黃萬豐既不知該九十八片不銹鋼蓋板按裝
    工程係由何人所施作，且非由被上訴人委由其繼續施作，則被上訴人焉能決定該
    部分工程款得否由證人黃萬豐請領？又倘該九十八片不銹鋼蓋板按裝工程係由被
    上訴人施作，且業已向上訴人請款，則被上訴人何以又告知得由證人黃萬豐向上
    訴人請領此部分款項？是證人黃萬豐所證實與常情有違，而難盡信為真正，亦難
    據以推認上開九十八片不銹鋼蓋板全係由被上訴人按裝完成之事實，並進而為有
    利於上訴人之判斷。
  (5)證人風英山到庭證稱：「公司叫我們做樣品，只做二、三片而已。是事先要我們
    做樣品，可以後再由原告（即上訴人）決定是否要做」等語（見原審卷第一三七
    頁）。證人陳星光亦到庭證稱：「八十六年至九十一年二月在系爭工地擔任監造
    工程師，代表業主（國道工程興建工程處）執行監工工作，當時我在萬鼎工程股
    份有限公司任職，但是是中鼎公司得標，我們是同一家公司，我代表中鼎公司到
    系爭工地執行監工任務，我針對的包商是中華工程，上訴人是中華工程的下包，
    被上訴人是上訴人的下包，我是針對中華工程的業務去執行。本件不銹鋼蓋板按
    裝工程本來就包含在業主發包給中華工程的範圍內，就不銹鋼蓋板按裝工程部分
    ，當初中華工程人員帶我去現場看時，是被上訴人做樣板給我看，因為我們要求
    中華工程公司先給我們看樣本，至於上訴人有無交給被上訴人承作該部分工程我
    就不清楚。我去看時大約是兩根柱子約七、八片鋼板，因為作樣本不需作太多。
    因為做出來的樣本不甚美觀，大約過了幾天，他們又做了壹組給我們對照，但僅
    有一根柱子，大約三、四片，之後我被調到別的施作項目去，我就沒有處理了，
    後來我有看到另一位小包黃先生在施作，不是被上訴人在做」，「第二個樣本做
    好後我覺得可以接受，就請中華工程依照第二個樣本繼續施作，過幾天我遇見中
    華工程工程師，我問他目前進度如何？他回答因為兩造有糾紛，所以沒有繼續施
    作，我請中華工程公司趕快排解繼續施作」，「是在我離開施作現場大約一個月
    左右後，我在橋下走過看到有人在施工，我走過去看，我問黃先生為何是他在施
    作，黃先生說被上訴人轉給他施作，我沒有問黃先生已經做多久了」等語（見本
    院卷第六八、六九頁）。又證人劉家文（即中華工程公司派駐系爭工程之監工）
    亦證稱：「（系爭工程發包給上訴人時有無包括不銹鋼蓋板按裝工程？）有。但
    不是獨立施工項目，是包括在洩水管按裝工程中，原合約中就包括在內，不是追
    加工程。雖不是追加工程但是工程中有變更，因為洩水管接頭突出，原不銹鋼蓋
    按裝設計是平的，為求美觀改變按裝形式。這部分的按裝工程元暉公司（即上訴
    人）是否有交給寶程公司（即被上訴人）承作我不清楚，但是我認為有，因為中
    華工程是把洩水管按裝包括不銹鋼蓋按裝工程全部交給元暉公司承作，元暉公司
    找寶程公司來做，所以我認為寶程公司的工作項目應該也包括不銹鋼蓋按裝工程
    這個部分工作項目」，「業主要按裝不銹鋼板蓋時，是寶程公司施作，剛開始時
    有試作部分，前後試做三次，都是寶程做的，每次試做幾支柱子，三次試做數量
    不多，時間經過很久，詳細數量我不清楚。試做通過後，不銹鋼板蓋按裝工程就
    沒有繼續施作，因為如果有繼續做就會有計價單，報案時間是九十年十二月下旬
    ，我在九十一年三月間離開系爭工地，就我印象中該部分沒有計價」，「（計價
    是元暉公司向中華公司聲請？）是的。估驗計價只針對元暉公司，至於實際由何
    人施工，與估驗計價無關」（見本院卷第八０、八一頁）。則依上開證詞，被上
    訴人主張其曾應上訴人之要求施作部分不銹鋼蓋板按裝樣本之事實，堪信為真正
    。而依證人劉家文所證，被上訴人於試作樣本通過後並未繼續施作，參以證人廖
    仁琮所證，兩造就該部分工程之施工價格尚未談妥，即發生不銹鋼板失竊等情，
    足徵被上訴人主張兩造就追加不銹鋼蓋板按裝工程並未達成合意等語，堪予採信
    。至於證人劉家文認為上訴人有將此部分工程交由被上訴人承作，乃係基於證人
    劉家文之推測，是尚難據以認定被上訴人確有同意追加承作此部分工程。
  (6)上訴人又主張其運送至系爭工地之不銹鋼板一千六百片係由被上訴人之員工楊吉
    勝簽收，足證被上訴人有同意施作不銹鋼板蓋按裝工程等語，並提出送貨驗收單
    為證（見原審卷第六一、六二頁）。被上訴人固不否認有簽收上開不銹鋼板片之
    事實，惟主張係因受上訴人之託而代為簽收，並非上訴人交由被上訴人收受等語
    。查依上開送貨驗收單所載，其上記載之客戶名稱為上訴人，而被上訴人之員工
    楊吉勝係以上訴人員工之名義簽收該批不銹鋼板片。又依證人劉家文證稱：「（
    當初放鋼板的地點）那是兩個貨櫃，我會認為是元暉公司的，因為元暉公司承攬
    中華工程公司，所以會認為該貨櫃是元暉的」，「（那兩個貨櫃是）寶程公司在
    使用。元暉公司在系爭工地並沒有辦公室，若元暉的人到系爭工地，就使用中華
    工程的辦公室或那兩個貨櫃」，「就洩水管工程施工程序是否均向寶程公司接洽
    ？）是的。包括不銹鋼板蓋按裝工程，因為寶程公司人員在現場施作，所以有問
    題我會找寶程公司的人，元暉派駐系爭工地工地主任，前後換了好幾個，而且到
    工地時間很少」，「按照合約，元暉公司應該派員常駐工地，但是元暉的人很少
    到工地，所以我就直接找寶程的人，因為我把寶程的人員當作是元暉公司的人員
    」，「不銹鋼板進場時，元暉公司與寶程公司一起來要求放在中華工程辦公區域
    內，後來因為場地不夠使用，中華工程沒有答應，所以就放到寶程公司使用的兩
    個貨櫃旁的空地」，「（材料進場時是何人要求放在中華工程辦公區？）是他們
    一起來要求的，之前亦有通過電話協調放材料的地區，寶程公司停工後，在材料
    遺失之前，我們有以電話通知元暉公司將材料放到中華工程辦公區，當時中華工
    程辦公區有空間放材料」等語（見本院第八一至八四頁）。則綜上情節，上訴人
    於系爭工地既無辦公處所，其派駐工地之人員又很少到工地，是被上訴人主張其
    係受上訴人之託而代收上開不銹鋼板等語，誠屬可信。故亦難僅憑被上訴人有簽
    收上開不銹鋼板一節，遽認被上訴人已同意施作此部分工程。
  (7)依系爭合約一般條款第十四條第三款固約定：「甲方（即上訴人）供給之材料及
    租借之機具設備，乙方（即被上訴人）應加保管，謹慎使用．．．如有遺失或屬
    非自然消耗之毀損，而無法修配復原時，乙方應負責（賠）償．．」（見原審卷
    第十二頁）；又依民法第五百零八條第二項規定，定作人所供給之材料，非因不
    可抗力而毀損、滅失者，承攬人應負其責。惟查，系爭工程之不銹鋼蓋板按裝工
    程既非屬兩造所成立承攬契約之施工範圍，則上訴人主張被上訴人依上開規定及
    合約約定就上開不銹鋼板應負保管責任，即有未合。是其據以請求被上訴人賠償
    其不銹鋼板遭竊所受之損害，洵屬無據，不應准許。
  (8)上訴人主張系爭工地於九十年十二月二十七日失竊之材料，除不銹鋼板九百八十
    片外，尚有落水斗四十二只及全牙螺桿二千五百五十只之事實，並提出南投縣警
    察局南投分局受理刑事案件報案三聯單為證（見原審卷第三九頁）。惟查，報案
    人劉家文所報失竊物品僅有不銹鋼板九百片，此有南投縣政府警察局南投分局九
    十三年一月十三日投投警刑字第０９３０００００１４７號函及劉家文偵訊談話
    筆錄附卷可稽（見本院卷第五三之一、五四頁）。又上訴人於九十一年二月十九
    日寄發予被上訴人之存證信函亦僅記載：「．．．因寶程公司於九十年十一月底
    施工期間，遭竊遺失不銹鋼板九百片，價格約壹佰萬元（已向南投縣警察局報案
    ）．．」，亦有該存證信函在卷可稽（見原審卷第七二頁）。且證人劉家文證稱
    ：「（工地不銹鋼板蓋遺失是否你去報案？）是的，當時放材料的地方與我們工
    作地點有段距離，遺失時間、數量不清楚，是有人來說看到有人在偷材料，我們
    才去看，發現有短少。檢舉者後來被南投警察局認為有共犯嫌疑，我們去清點結
    果，只有不銹鋼板遺失，詳細數量沒有仔細估算，只有大概清點，估計遺失的數
    目，約略估計遺失九百片」等語（見本院卷第八一頁），均未提及有落水斗及全
    牙螺桿失竊之事實，此外，上訴人並未提出確切之證據足以證明其確有遺失該等
    材料，及該等材料應由被上訴人負責保管之事實，是上訴人請求被上訴人賠償其
    遺失落水斗四十二只及全牙螺桿二千五百五十只所受之損害，亦屬無據，不應准
    許。
  (9)上訴人又主張兩造於九十一年四月十日結算時，就不銹鋼板失竊之數量、金額及
    自被上訴人工程款扣除等事項已達成合意，被上訴人不得再為本件請求等語；被
    上訴人則否認有同意上訴人扣款之事實。經查，上開結算單固記載：「扣除不銹
    鋼板及加工（９００片，每片一一四０元）金額0000000元」等字樣，惟
    其上僅蓋有上訴人之印文，而無被上訴人之印文，是尚難憑此遽認被上訴人有同
    意扣款之事實，故上訴人此部分之主張亦不足採。
五、綜上所述，上訴人主張被上訴人應賠償其失竊不銹鋼板九百八十片、落水斗四十
    二只及全牙螺桿二千五百五十只合計一百三十七萬五千五百三十九元之損害，並
    與被上訴人本件請求相抵銷，為無理由，不應准許。從而，被上訴人依承攬之法
    律關係請求上訴人給付工程款二百四十五萬六千零五十五元，及自起訴狀繕本送
    達翌日即九十二年四月十日起算之法定遲延利息，為有理由，應予准許。原審為
    上訴人敗訴之判決，依其理由雖屬不當，惟其結論則無不同，是上訴意旨請求將
    原判決廢棄改判，為無理由，應予駁回。
六、據上論結，本件上訴為無理由，依民事訴訟法第四百四十九條第二項、第七十八
    條，判決如主文。
中　　　華　　　民　　　國　　九十三　　年　　　六　　　月　　 十五 　　日
                                    民事第五庭
      　　　　　　　　　　　　　　　　　審判長法　官　張　劍　男
      　　　　　　　　　　　　　　　　　　　　法　官　蔡  芳  齡
      　　　　　　　　　　　　　　　　　　　　法　官　彭　昭　芬
正本係照原本作成。
如不服本判決，應於收受送達後二十日內向本院提出上訴書狀，其未表明上訴理由者
，應於提出上訴後二十日內向本院補提理由書狀（均須按他造當事人之人數附繕本）
上訴時應提出委任律師或具有律師資格之人之委任狀；委任有律師資格者，另應附具
律師資格證書及釋明委任人與受任人有民事訴訟法第四百六十六條之一第一項但書或
第二項（詳附註）所定關係之釋明文書影本。
中　　　華　　　民　　　國　　九十三　　年　　　六　　　月　　 十六 　　日
　　　　　　　　　　　　　　　　　　　　　　　書記官　丁　華　平
附註：
民事訴訟法第四百六十六條之一（第一項、第二項）：
對於第二審判決上訴，上訴人應委任律師為訴訟代理人。但上訴人或其他法定代理人
具有律師資格者，不在此限。
上訴人之配偶、三親等內之血親、二親等內之姻親，或上訴人為法人、中央或地方機
關時，其所屬專任人員具有律師資格並經法院認為適當者，亦得為第三審訴訟代理人
。
